臺灣高等法院臺中分院民事判決
109年度上易字第82號
上  訴  人  陳國師  
訴訟代理人  陳盈壽律師
複代理人    廖珮羽律師
被上訴人    陳國光  
訴訟代理人  胡原龍律師
複代理人    柯凱洋律師
被上訴人    陳勝宗  

訴訟代理人  李宗炎律師
被上訴人    陳國樑  
            陳國泰  

            陳國楨  

受  告知人  臺中市龍井區農會

法定代理人  楊茂連  
上列當事人間請求分割共有物事件，上訴人對於中華民國108年1
2月16日臺灣臺中地方法院107年度訴字第2580號第一審判決提起
上訴，本院於111年8月24日言詞辯論終結，判決如下：
    主  文
原判決主文第1項廢棄。
上開廢棄部分，兩造共有坐落臺中市○○區○○○段000地號土地（面
積1777.59平方公尺）應分割如臺中市龍井地政事務所收件日期
文號民國111年1月14日龍土測字第000000號土地複丈成果圖（即
附圖六甲F案）所示，即：㈠編號0土地（面積1380.09平方公尺）
分歸上訴人陳國師與被上訴人陳國光、陳國楨、陳國樑、陳國泰
所共有，並依附表甲所示比例繼續保持共有；㈡編號0土地（面積
276.02平方公尺）分歸被上訴人陳勝宗單獨取得；㈢編號0土地（
面積121.48平方公尺）分歸兩造共有，並依原判決附表一所示比
例繼續維持共有。且上訴人陳國師與被上訴人陳國光、陳國楨、
陳國樑、陳國泰應分別依附表甲就甲F案所示金額補償被上訴人
陳勝宗。
第一、二審訴訟費用由兩造按原判決附表一訴訟費用負擔比例欄
所示比例負擔。
    事實及理由
壹、程序部分：
　　被上訴人陳國樑、陳國泰、陳國楨（下均略稱姓名，合稱陳
    國樑等3人）經合法通知，均未於言詞辯論期日到場，核無
    民事訴訟法第386條各款所列情形，爰依上訴人陳國師（下
    略稱姓名）之聲請，由其一造辯論而為判決。
貳、實體部分：
一、上訴人主張：兩造共有坐落臺中市○○區○○○段000地號土地（
    面積1777.59平方公尺，下稱系爭土地），為一般農業區農
    牧用地，且兩造應有部分比例如原判決附表一（下稱附表一
    ）所示；系爭土地無不得分割及無不得分割約定等情事，兩
    造復無法達成分割協議，自得訴請裁判分割。又系爭土地略
    呈長方形，而西南側、南側及東側均有道路可通行，北側臨
    同段000地號土地（下稱000土地），東側臨同段000地號土
    地（下稱000土地），對外聯絡需通行同區○○街一段000巷（
    下稱系爭000巷）。被上訴人陳勝宗（下略稱姓名）現所使
    用門牌為系爭000巷0弄00號之房屋（下稱系爭房屋）係坐落
    000土地之上。因陳國師與陳國樑等3人、被上訴人陳國光（
    下略稱姓名，合稱陳國師等5人）共有000土地，如採如附圖
    五即臺中市龍井地政事務所（下稱龍井地政）收件日期：民
    國111年1月14日龍土測字第000000號土地複丈成果圖（下稱
    甲E案，略圖如附表乙所示），或如附圖六即收件日期文號
    ：111年1月14日龍土測字第000000號土地複丈成果圖（下稱
    甲F案，略圖如附表乙所示）所示分割方案，除提高系爭土
    地整體價值外，陳國師等5人就分割後編號0土地（下指甲E
    案：1417.53平方公尺或甲F案：1380.09平方公尺或庚案：1
    353.52平方公尺，簡稱編號0土地），均願依附表甲所示比
    例繼續保持共有，且陳勝宗亦分歸編號0土地（下指甲E案：
    238.58平方公尺土地或甲F案：276.02平方公尺或庚案：270
    .71平方公尺，簡稱編號0土地），有利系爭房屋得以通行系
    爭000巷，且較陳勝宗所提收件日期文號：108年1月28日龍
    土測字第000000號複丈成果圖（下稱乙案，略圖如附表乙所
    示），或附圖七即收件日期文號：111年1月17日龍土測字第
    000000號土地複丈成果圖（下稱庚案，略圖如附表乙所示）
    所示分割方案為佳。蓋參酌系爭土地之使用現況，系爭000
    巷如維持兩造共有，且寬度約4公尺；又編號0土地係沿000
    土地之地籍線平移，酌留3.5至5公尺寬度，將使系爭000巷0
    弄得以加計000土地上原使用寬度後，達到寬度6公尺，並得
    由陳勝宗單獨所有，作為私設巷道之用。然如採庚案，就導
    致系爭土地之整體價值大幅下降；再者，採甲E案、甲F案為
    分割方案時，陳國師等5人願按○○科技土地不動產估價師111
    年4月8日華科字第00000號函覆之鑑定報告（下稱系爭鑑定
    報告），依附表甲所示甲E案、甲F案補償金額對陳勝宗予以
    補償。又龍井地政以111年2月7日龍地二字第0000000000、0
    000000000號函，就甲E案、甲F案及庚案所表示分割限制之
    行政函示並無法源依據，本院不受其意見之拘束。爰依民法
    第823條第1項規定，提起本件訴訟。
二、被上訴人部分：
  ㈠陳勝宗則以：如採乙案分割，保留系爭巷道，可使分割後之
    土地方正均可通公路，便於經濟使用，且需找補金額較少。
    如不採乙案分割，則請求依庚案分割，即：編號0土地分歸
    陳國師等5人共有，並按附表甲所示比例繼續維持共有；編
    號0土地則分歸陳勝宗單獨取得；編號0土地（下指甲E案及
    甲F案：121.48平方公尺或庚案：153.36平方公尺，簡稱編
    號0土地）分歸兩造共有，並按附表乙所示比例繼續維持共
    有；且陳國師等5人應依附表甲就庚案所示金額對陳勝宗補
    償。而庚案乃參考建築法規規範，及系爭000巷現況，就編
    號0土地酌留為6公尺寬之範圍；又甲E案、甲F案未考量陳勝
    宗單獨分配編號0土地之原因乃係沿000土地之地籍線平移，
    酌留2.2公尺寬度，使系爭000巷0弄得以加計000土地寬度，
    已包括系爭000巷0弄大部分巷道範圍，為陳勝宗之最大程度
    退讓；且所謂整體價值提高，只有提高編號0土地部分，對
    於編號0土地並未提高價值，反而因編號0土地地形過於狹長
    ，導致利用價值降低。
  ㈡陳國光則以：其等願與陳國師就分歸後之土地繼續保持共有
    ，雖同意甲E案、甲F案，但不同意庚案。蓋甲E案、甲F案較
    符合系爭土地利用現況，且維持系爭000巷路寬4公尺，使耕
    地完整及便於農用，且兼顧臨地000土地居民通行，較為可
    採；庚案將編號0土地分割為6公尺寬，與現況不符，且在陳
    勝宗住家前畫出一塊突出地，將來會影響其農作，有礙農耕
    機的迴轉。而龍井地政就相關分割方案所表示分割限制並無
    法源依據，本院不受其意見之拘束。
　㈢陳國樑等3人則均未於最後言詞辯論期日到場，惟其等到庭時
    則同陳國光所述。
三、原審判決兩造共有之系爭土地應分割如乙案所示，並按原判
    決附表二找補金額配賦表所示互為補償，嗣：
　㈠陳國師不服提起上訴，並提出新分割方案，上訴聲明：⒈原判
    決廢棄。⒉兩造共有土地應分割如下：❶依甲E案分割，且陳
    國師等5人應依附表甲就甲E案所示金額補償陳勝宗。或❷依
    甲F案分割，且陳國師等5人分別依附表甲就甲F案所示金額
    補償陳勝宗。
　㈡陳勝宗答辯聲明：上訴駁回。
　㈢陳國光、陳國樑等3人則答辯聲明：同陳國師之上訴聲明所述
    。
四、到庭陳國師及陳國光、陳勝宗所不爭執事項(本院卷一第116
    頁)：
  ㈠系爭土地為兩造共有，應有部分比例如附表一所示。且使用
    地類別為農牧用地。
  ㈡系爭土地並無因物之使用目的不能分割，或訂有不分割之契
    約之情形。
  ㈢系爭土地以西側所臨○○街一段作為主要對外聯絡道路，而系
    爭房屋（為陳○總所有，且係於67年申請並建築完成）位於
    系爭土地東北側（見本院卷一第295至297頁、卷二第23頁）
    。
  ㈣系爭土地略呈長方形，且西南側、南側及東側均有道路可通
    行，而系爭土地上有鐵皮屋及磚造廁所各1棟，未供人居住
    ，此外別無其他建物，現種植果樹，另有鋪設柏油路面、寬
    約3公尺之系爭000巷及系爭000巷0弄，可連接至系爭土地北
    側、東側之其他土地。（見原審卷第46頁至第52頁、第54頁
    ）。
  ㈤系爭000巷及系爭000巷0弄均無建造執照套繪，其中系爭000
    巷，由龍井區公所鋪設柏油路面，為政府機關養護道路；系
    爭000巷0弄，非市○道○號道路，查無管養紀錄。（見本院卷
    一第317、355、359至361頁）
五、兩造爭執事項：(本院卷一第118頁)
  ㈠系爭土地應如何分割？
　1.系爭000巷、系爭000巷0弄是否均為既成道路，而具公用地
    役關係？
　2.系爭巷道分別應保留多少寬度較合理？
　3.是否需互相找補？金額若干？　
六、得心證之理由：
　㈠按當事人主張之事實，經他造於準備書狀內或言詞辯論時或
    在受命法官、受託法官前自認者，無庸舉證。當事人對於他
    造主張之事實，於言詞辯論時不爭執者，視同自認。當事人
    對於他造主張之事實，已於相當時期受合法之通知，而於言
    詞辯論期日不到場，亦未提出準備書狀爭執者，準用第1項
    之規定。民事訴訟法第279條第1項、第280條第1項及第3項
    分別定有明文。關於前開到庭陳國師及陳國光、陳勝宗所不
    爭執事項等情，已如前述，而陳國樑等3人就陳國師所主張
    前開不爭執事項等情，於相當期日受合法之通知，而無正當
    理由，未於言詞辯論期日到場辯論，亦未就陳國師所主張前
    開不爭執事項等情，提出書狀作何聲明或陳述，揆諸上開說
    明，視為陳國樑等3人已就陳國師所主張前開不爭執事項等
    情自認，是陳國師所主張前開不爭執事項等情，堪認屬實。
    是以，兩造間就系爭土地既無前揭法條所定不予分割之約定
    ，亦無因物之使用目的致不能分割之情形，並為兩造所不爭
    ，兩造就分割方法無法達成協議，則陳國師訴請裁判分割系
    爭土地，即屬正當。　　　　
　㈡系爭000巷為既成道路，然系爭000巷0弄僅係私設巷道：
　⒈依34年02月26日修正公佈建築技術規則建築設計施工編（修
    正日期：110年07月19日，下稱建築施工編）第1條規定：「
    本編建築技術用語，其他各編得適用，其定義如下：…三十
    六、道路：指依都市計畫法或其他法律公布之道路…或經指
    定建築線之現有巷道。除另有規定外，不包括私設通路及類
    似通路。三十七、類似通路：基地內具有二幢以上連帶使用
    性之建築物…各幢建築物間及建築物至建築線間之通路；類
    似通路視為法定空地，其寬度不限制。三十八、私設通路：
    基地內建築物之主要出入口或共同出入口（共用樓梯出入口
    ）至建築線間之通路…私設通路與道路之交叉口，免截角。
    」等語（見本院卷二第54頁）。
　⒉又依據同段69建號建物之土地建物查詢資料（為陳○總所有，
    於67年5月9日建築完成，門牌號碼為系爭000巷0弄00號，見
    本院卷一第287頁），及龍井區公所110年3月9日龍井建字第
    0000000000號函函覆本院龍井區○○○段00至00建號之00龍鄉
    建字第4251號相關證明文件（記載67年5月9日，另查無77龍
    鄉建字第15277號建築物完工證明書），其上載明：「一、
    土地座落龍井鄉○○村中沙路○○仔巷00-0號房屋基地○○子段○○
    子小段○○地號地目『旱』係依內政部頒佈之未實施管理地區。
    二、有關建築物之安全及產權問題由申請人自負其責任。」
    等語（見本院卷一第295至297頁），堪認67年5月9日時，即
    已有龍井鄉○○村中沙路○○仔巷之巷道設置，然尚未有「弄」
    之設置；而依據龍井區公所108年5月15日龍區建字第000000
    0000號函暨會勘紀錄（見原審卷第110至111頁）所述系爭00
    0巷巷道為所屬公所管理維護，供公眾通行超過30年；至系
    爭000巷0弄巷道則查無管養紀錄等情，堪認系爭000巷業經
    主管機關認定係已供公眾通行三十年以上之「現有巷道」，
    並經主管機關養護在案之「現有巷道」，具有公用地役關係
    存在。且依陳國光所提出行政院農業委員會林務局農林航空
    測量所自62年起至107年所拍攝之系爭土地航照圖所示（見
    本院卷一第415至445頁），系爭土地上之系爭000巷自65年1
    2月10日起，即有提供東側相毗鄰土地之人通行，是系爭000
    巷之道路確有繼續存在，以供不特定公眾通行之必要；然系
    爭000巷0弄往北並無再通往其他道路，未顯示有其他道路可
    供不特定之公眾所通行，堪認僅供門牌號碼為系爭000巷0弄
    之建號建物相關住戶（坐落000土地）通行之用，復無相關
    資料足堪認定既成道路，是以系爭000巷0弄應僅係私設巷道
    而已。
  ㈢系爭000巷為既成巷道，應以維持現況為適當；而系爭000巷0
    弄為私設巷道，應以甲F案所示寬段為適宜：
　⒈原判決所採取乙案所示分割方案，就陳國師等5人各自分歸土
    地，僅將陳國光及陳國楨2人維持共有（面積為23.88平方公
    尺），未及審酌陳國師等5人於本院所提出願就分割後土地
    繼續保持共有之意願，且未區分系爭000巷及系爭000巷0弄
    做為道路使用之性質為何，本院認乙案應非屬本件分割共有
    物適合方案，以下僅就甲E案、甲F案及庚案予以論述比較，
    附此敘明。
　⒉又系爭土地本係農牧用地，而陳國光等5人以往亦將系爭土地
    做為農務使用，為維持耕地完整及農用方便，就甲E案、甲F
    案及庚案均依照兩造意願，將編號0土地分割為陳國光等5人
    共有，並依附表甲所示比例繼續保持共有。
　⒊而承上所述，系爭000巷部分早已存在公用地役關係，且現況
    路寬4公尺足堪一台車輛自由通行，且不因系爭000巷0弄之
    其他建物之興建或巷弄之道路設置，而影響其原有公用地役
    關係，或另有再加寬現有既成巷道寬度之必要。故甲E案及
    甲F案將系爭000巷部分之道路寬度維持利用現況之「4公尺
    」，並將系爭000巷及000巷0弄之交叉路口部分，均由兩造
    按原持分比例維持共有，除符合公用地役關係使用現況外，
    未來如符合徵收要件，亦可由兩造依徵收金額按比例分配，
    較為公平。
　⒋然如採取庚案，將系爭000巷寬度以6公尺做為分割依據，除
    與現況及實際使用需求不一致外，復需將原非屬既成巷道之
    部分系爭土地面積劃設為道路使用，審酌兩造就000土地之
    應有部分，陳國師等5人並無任何應有部分存在，僅陳勝宗
    及其親屬得使用系爭000巷之既成道路使用，明顯違反公平
    正義。至陳勝宗辯稱：依系爭000巷之現況照片顯示（見本
    院卷一第307頁）其上設有邊溝（加蓋），堪認系爭000巷應
    以6公尺為適當云云（見本院卷二第257頁），然邊溝之設置
    非屬既成巷道成立公用地役關係之要件判斷標準（即為：⑴
    供不特定之公眾通行所必要，而非僅為通行之便利或省時。
    ⑵於公眾通行之初，土地所有權人並無阻止之情事。⑶經歷之
    年代久遠而未曾中斷。所謂年代久遠雖不必限定其期間，但
    應以時日長久，一般人無復記憶其確實之起始，僅能知其梗
    概（最高法院96年度台上字第1704號民事判決意旨參照），
    且參照收件日期文號：107年10月19日龍土測字第000000號
    複丈成果圖（下稱現況圖）並未顯示該邊溝（加蓋）係坐落
    系爭土地之上，復對照系爭土地航照圖所示（見本院卷一第
    415至445頁），系爭000巷寬度並非一開始即為6公尺寬，故
    庚案就系爭000巷分割後寬度（即就編號0土地部分）相較於
    甲E案及甲F案為寬，導致既成巷道日後遭徵收補償時，因既
    成巷道徵收價值僅係以相當之比例折算價值，顯非對兩造均
    屬公平之考量。
　⒌另系爭000巷0弄乃係私設巷道，且龍井地政收件日期文號：1
    10年4月14日龍土測字第000000號土地複丈成果圖(見本院卷
    一第353頁)顯示，系爭000巷0弄坐落系爭000土地部分之寬
    度約為1.09至3.05公尺不等，總體面積為142.38平方公尺(
    計算式：道路部分105.18平方公尺 + 有遮雨棚遮蔽部分37.
    20平方公尺=142.38平方公尺)，則甲E案、甲F案及庚案均考
    量依據現況所留存「5.3-3.5-5公尺」之巷弄寬度，且分歸
    陳勝宗單獨所有後，避免陳勝宗及其親屬所有前開房屋如不
    通行000土地時，無存在通行至○○街一段之道路問題，並足
    供000土地居民人車通行，而將編號0土地寬度係沿000土地
    之地籍線平移。然採取庚案時，在系爭土地與000土地間凸
    出一塊即編號0部分，為其他共有人一致不同意（見本院卷
    三第129頁），顯與多數共有人之意願有違，並將會造成系
    爭農牧用地無法完整利用(如：影響農耕機之使用、收成栽
    種等影響)。且參照系爭鑑定所採用「大餅理論」之專業意
    見（見系爭鑑定報告第38頁），經委由鑑定機關進行專業鑑
    價評估後，分就甲E案、甲F案及庚案作成「各共有人增減差
    額分析表」，顯示依庚案所示分割方案，系爭土地在分割後
    之分割價值總額僅有4651萬8153元，而甲E案及甲F案所示分
    割方案，系爭土地在分割後之分割價值總額反可提升至4841
    萬1674元及4834萬7801元，相較庚案，分別高出189萬3521
    元及182萬9648元（見系爭鑑定報告第3至5頁），且導致編
    號0、B土地單價減少853元；惟對照甲E案、甲F案對陳勝宗
    分割後所分歸編號0土地價值減損，甲E案、甲F案分別減損1
    40萬3739元、39萬2360元，顯然甲E案對陳勝宗較為不利，
    且將導致陳國師等5人補償金額分別詳如附表甲所示補償金
    額，並不符合兩造各自最大利益，要堪確定。
　⒍再就甲F案與庚案其餘事項相較，本件採甲F案予以分割，除
    增加陳勝宗分割後編號0土地價值29萬7303元(計算式：7,65
    5,607元－7,368,304元＝297,303元)，且補償金額相較庚案而
    言，差距僅為7637元(計算式：392,360元－384,723元＝7,637
    元)，足證甲F案確實較庚案更為可採，故依前所述，甲F案
    較庚案顯為可採，對系爭土地資源之配置越合理（見本院卷
    二第267頁）。
　⒎從而，甲F案為陳國師等5人所同意，且復表明就分割後編號0
    土地部分彼此維持共有，並與陳勝宗就分割後編號0土地部
    分彼此維持共有，及就分割後編號0土地部分歸陳勝宗單獨
    所有，應堪認甲F案所示分割方法已整合多數共有人之意願
    ，並兼顧共有人之利益，而有利於發揮土地之最大經濟效用
    ，顯較陳勝宗所提出乙案及庚案更符合系爭土地目前現況使
    用，也能兼顧鄰地000土地居民人車出入通行、系爭土地農
    用完整性及全體當事人利益，亦為可採。雖編號0土地較編
    號0土地位置不佳，甚或有令編號0土地供通行之用，但如鑑
    價後兼採金錢補償，仍應屬允當之分割方法而可採。　　
　㈣另就應有部分有抵押權或質權者，其權利不因共有物之分割
    而受影響。但有下列情形之一者，其權利移存於抵押人或出
    質人所分得之部分：權利人同意分割。權利人已參加共有
    物分割訴訟。權利人經共有人告知訴訟而未參加。前項但
    書情形，於以價金分配或以金錢補償者，準用第881條第1項
    、第2項或第899條第1項規定。前條第3項之情形，如為不動
    產分割者，應受補償之共有人，就其補償金額，對於補償義
    務人所分得之不動產，有抵押權。前項抵押權應於辦理共有
    物分割登記時，一併登記，其次序優先於第2項但書之抵押
    權，民法第824條之1第2項至第5項定有明文。本件陳勝宗將
    其所有系爭土地應有部分6分之1設定最高限額抵押權予臺中
    市龍井區農會（下稱龍井農會），有系爭土地之土地第一類
    謄本（所有權個人全部）在卷可證（見本院卷三第17至21頁
    ），而龍井農會經告知訴訟後未參加訴訟，依上開規定，系
    爭土地分割後，該最高限額抵押權即按陳勝宗所有系爭土地
    應有部分6分之1，分別移存於甲F案所示編號0及0所示土地
    及補償價金之上，附此敘明。　　　
七、綜上所述，陳國師依民法第823條第1項前段、第824條第2項
    規定，請求就系爭土地為原物分割，為有理由，應予准許；
    陳國師復以甲F案分割，且陳國師等5人分別依附表甲就甲F
    案所示金額補償陳勝宗為妥適。原審未及審酌陳國師於第二
    審新提出之甲F案之情形，自有未洽。原審判決所定分割方
    法不當，上訴意旨指摘原判決分割方法不當，為有理由，爰
    將原判決分割方案廢棄改判，改諭知如主文第2項所示。
八、末按因共有物分割事件涉訟，由敗訴當事人負擔訴訟費用顯
     失公平者，法院得酌量情形，命勝訴之當事人負擔其一部
    ，民事訴訟法第80條之1設有規定。本件為共有物分割事件
    ，在性質上並無訟爭性，縱令兩造互易其地位，裁判結果仍
    無不同，故由上訴人負擔全部費用，顯有失公平，是本院酌
    量兩造之情形，認訴訟費用宜由各當事人依其就系爭土地之
    原應有部分比例分擔，較為公允，爰諭知如主文第3項所示
    。
九、本件事證已臻明確，兩造其餘之攻擊或防禦方法及所用之證
     據，經本院斟酌後，認為均不足以影響本判決之結果，爰
    不 逐一論列。
十、據上論結，本件上訴為有理由。依民事訴訟法第463條、第3
    85條第1項前段、第450條、第78條、第80條之1、第85條第1
    項，判決如主文。
中　　華　　民　　國　　111 　年　　9 　　月　　21　　日
                  民事第六庭  審判長法  官  楊熾光
　　　　　　　　　　                法  官  莊宇馨
　　　　　　　　　　                法  官  郭玄義
正本係照原本作成。       
如不服本判決，應於收受送達後20日內向本院提出上訴書狀，其
未表明上訴理由者，應於提出上訴後20日內向本院補提理由書狀
（均須按他造當事人之人數附繕本）。
因疫情而遲誤不變期間，得向法院聲請回復原狀。
上訴時應提出委任律師或具有律師資格之人之委任狀；委任有律
師資格者，另應附具律師資格證書及釋明委任人與受任人有民事
訴訟法第466條之1第1項但書或第2項所定關係之釋明文書影本。
如委任律師提起上訴，應一併繳納上訴裁判費。　
                                    書記官  廖家莉
　
中　　華　　民　　國　　111 　年　　9 　　月　　21　　日

附表甲：
編號 共有人 應有部分 補償陳勝宗之新台幣（下同）金額 備註  1 陳國師 105/1000 甲A案：14萬7393元。 甲F案：4萬1197元。 庚案：4萬0396元。 甲A案、甲F案及庚案關於編號0部分，陳國師等5人分割後繼續保持共有之應有部分比例。  2 陳國光 10/1000 甲A案：1萬4037元。 甲F案：3924元。 庚案：3848元。   3 陳國楨 10/1000 甲A案：1萬4037元。 甲F案：3924元。 庚案：3848元。   4 陳國樑 340/1000 甲A案：47萬7271元。 甲F案：13萬3401元。 庚案：13萬0805元。   5 陳國泰 535/1000 甲A案：75萬1001元。 甲F案：20萬9914元。 庚案：20萬5826元。   合計：1/1